臺灣高等法院刑事判決　　　　　　　　96年度上訴字第3643號
上　訴　人
即　被　告　甲○○
　　　　　　　　　　（另案於臺灣臺北監獄臺北分監執行中）
選任辯護人　呂翊丞律師
上　訴　人
即　被　告　乙○○
指定辯護人　本院公設辯護人　周君穎
上列上訴人等因強盜案件，不服臺灣板橋地方法院96年度訴字第
1124號，中華民國96年7月13日第一審判決（起訴案號：臺灣板
橋地方法院檢察署9６年度偵緝字第527、544號），提起上訴，
本院判決如下：
    主  文
原判決撤銷。
甲○○、乙○○共同意圖為自己不法之所有，攜帶兇器，以強暴
至使不能抗拒，而使他人交付財物，均累犯，各處有期徒刑玖年
。西瓜刀、尖刀各壹把均沒收。
    事  實
一、甲○○曾於民國89年間因毀損案件，經臺灣板橋地方法院以
    89年度易字第2420號判決處以有期徒刑4月確定，復於89年
    間因妨害自由案件，經臺灣士林地方法院以89年度易字第
    1039號判決處以有期徒刑3月確定，2罪定應執行刑為有期徒
    刑6月；又於90年間因違反毒品危害防制條例案件，經臺灣
    板橋地方法院以90年度易字第1287號判決處以有期徒刑4 月
    確定，再於90年間因竊盜案件，經臺灣士林地方法院以90
    年度易字第911號判決處以有期徒刑1年確定，2罪定其應執
    行刑為有期徒刑1年3月確定，。上開數罪經接續執行，於92
    年6月26日縮刑期滿執行完畢。乙○○曾於90年間因收受贓
    物案件，經臺灣板橋地方法院以90年度少易字第16號判決處
    以有期徒刑6月確定，並於93年4月5日易科罰金執行完畢。
二、甲○○、乙○○2人均未見悔悟，不思向上，竟共同基於意
    圖為自己不法所有之犯意聯絡，於95年8月30日下午5時許，
    在臺北縣三重市○○街10號前，分持乙○○所有客觀上對人
    之生命、身體、安全具有危險性屬兇器之西瓜刀（乙○○持
    用，長約30公分）、尖刀（甲○○持用，長約25公分）各1
    把，乙○○在前、甲○○在後隨行，乙○○持西瓜刀走至馬
    路中央，將丙○○駕駛之車號1500－EL號自用小客車攔停，
    待丙○○停車後，甲○○即持上開尖刀行至該車右前側旁，
    以刀撫過車身右前方，並將右前車門打開，彎身向車內及左
    右探視，同時間乙○○行至該車左前駕駛座旁，開啟駕駛座
    之車門，持上開西瓜刀指向丙○○，喝令丙○○「數到三你
    不下車試試看」，丙○○見乙○○、甲○○分持刀械貼近其
    身，因而無法抗拒，遂起身下車，乙○○隨即坐上該車駕駛
    座，甲○○亦進入該車右副駕駛座，2人強盜該車得手後，
    即由乙○○向前駛離約5公尺，招呼不知情站立於路旁檳榔
    攤之甲○○女友蘇鈺婷上車後，駕駛該車離開現場。嗣於同
    日下午某時，乙○○駕駛該車行經華江橋時，因不慎與他車
    發生車禍導致車輛翻覆，乙○○、甲○○乃將上開車輛棄置
    現場後逃逸，並由甲○○將該西瓜刀、尖刀丟棄在臺北縣板
    橋市○○路○段296號前之草叢內。丙○○遭搶後即向警方報
    案，經警調閱各路口之監視器，始循線察悉上情。
三、案經臺北縣政府警察局三重分局移送臺灣板橋地方法院檢察
    署檢察官偵查起訴。
    理  由
一、證人蘇鈺婷、林怡蓉於警詢所述；證人即被害人丙○○於警
    詢、偵訊之證述，被告、辯護人均未於言詞辯論終結前聲明
    異議，依刑事訴訟法第159條之5第2項、第1項規定，視為同
    意作為證據，且經本院審酌前開證人之證述，核無非出於自
    由意願而為陳述或遭違法取證，偵訊中亦經具結，認警詢、
    偵訊筆錄作成之情況均屬適當，自均應有證據能力。
二、訊據上訴人即被告乙○○、甲○○固坦承於上揭時、地分持
    西瓜刀、尖刀攔停被害人丙○○之車輛，其2人分立於車輛
    左右前車門處，並開啟車門將被害人趕下車，其2人上車後
    ，即由乙○○駕駛並搭載蘇鈺婷駛離，該車駛至華江橋時與
    他車發生車禍致車輛翻覆，其2人遂將上開車輛棄置現場，
    並將刀械丟入附近草叢後逃逸之事實，惟均矢口否認有強盜
    犯行，被告乙○○辯稱：伊當天吃很多藥，伊拿刀靠近被害
    人車輛，應該是要搶他的車，當時伊是否有與車主對話已經
    忘記，伊對作案過程中所說的話、所做的動作，都沒有印象
    ，係於案發隔天經甲○○告知後，方知伊所做之事，伊只記
    得後來車輛翻覆云云。被告甲○○辯稱：是乙○○說要搶車
    叫伊一起走，伊當時跟著乙○○走，係要阻止乙○○，並非
    要跟他一起去搶車子，因乙○○好像有吃安眠藥，精神迷迷
    糊糊，伊怕出手拉會不小心被他所持刀子砍到，所以才沒有
    特別做出拉住乙○○或是阻止的動作，伊開被害人副駕駛座
    車門，係想跟被害人說趕快離開車子，希望被害人可以將車
    子直接開走不會被乙○○開走，並沒有要與乙○○一起行搶
    該車的意思云云。經查：
  (一)上揭被告2人共同持刀強盜之事實，業據證人丙○○證述屬
    實（見偵字第23545號卷第8至13頁、第48、49頁、原審卷第
    92至98頁），核與證人即在場之蘇鈺婷、林怡蓉於警詢證述
    情節相符（見上揭偵卷第14至19頁），並有贓物認領保管單
    1紙、監視器翻拍照片5幀、車輛照片及現場監視器拍攝光碟
    之原審勘驗筆錄一紙附卷足稽（見偵卷第21至25頁、第32頁
    、原審卷第109、110頁）。
  (二)被告乙○○自承：「拿刀子靠近被害人車子，應該是要搶被
    害人之車輛」等語，被告甲○○於原審證稱：「當時他跟我
    說：『小瑋這個你拿著』，然後他就直接跑到大馬路去攔1
    台車，當時他的手上有2把刀子，他把其中1把交給我。」、
    「乙○○無緣無故跑過來我這裡，然後拿1把刀給我，然後
    他說：『小瑋我們去搶車』、『有車子不是很大』意思就是
    有車子的話很神氣。然後乙○○就跑去大馬路上。」、「因
    為當時站在檳榔攤那裡，後來乙○○走過來時將刀子拿給我
    ，我就順手拿起來。」、「就是在檳榔攤那裡，乙○○要走
    出去搶車的前1秒他跟我說要搶車我才知道的。」等語（見
    原審卷第82、86頁），足見被告乙○○持西瓜刀強盜前，確
    有對在旁之被告甲○○為不法所有之犯意告知。而被告甲○○於接過乙○○所交付之尖刀，即隨同乙○○後方走上馬路
    ，且於乙○○行搶時，自行在旁開啟車門打量車內情形，並
    持刀以壯聲勢，於乙○○搶得該車後，旋即與乙○○一同駕
    車離去，可見渠2人於行搶前已有犯意聯絡甚明。參以原審
    勘驗現場監視錄影光碟得知：當日約下午5時3分25秒左右，
    2 位著深色衣褲之男子出現（身穿背心者為乙○○，另名男
    子為甲○○）行走在馬路旁，乙○○雙手置於腰後並手持長
    形亮晃晃之物品（即西瓜刀），甲○○亦同樣姿態手持一物
    品（即尖刀），當被害人車輛直行接近時，乙○○與甲○○
    即走進馬路中央，乙○○行經被害人駕駛車輛前方，被害人
    因而停下車輛，甲○○亦走近被害人車輛之右前側旁，以右
    手執尖刀撫過被害人車輛右前側後打開右前座車門，並有立
    於車外彎身向車內望之舉動，乙○○同時走至左側駕駛座旁
    以左手開啟車門（右手則執西瓜刀），隨即以左手伸入車內
    ，並進而低身彎向駕駛座裡，隨後又出來駕駛座外，然左手
    仍伸向駕駛座裡而有拉扯之舉動（此時被害人一腳已踏出車
    外，同時甲○○則左右張望車外情形），右手亦指向車內，
    約兩三秒後被害人下車，乙○○隨即坐入車內，甲○○亦坐
    入前方副駕駛座中，被害人下車後頻望所駕車輛並退至馬路
    旁（原審卷第109、110頁，溪尾街13號之監視器畫面、光碟
    目錄00000000-000000~00000000-000000[16 ].avi），被告
    2 人在強盜被害人車輛時，既由乙○○在左、甲○○在右，
    分持刀械，將被害人車輛攔停後，由乙○○持刀指向被害人
    喝令被害人下車以達強盜車輛之目的，所為亦有行為分擔，
    渠2人實乃共同正犯。
  (三)按強盜罪之所謂「不能抗拒」，係指行為人所為之強暴、脅
  　迫等不法行為，就當時之具體事實，予以客觀之判斷，足使
  　被害人身體或精神上達於不能或顯難抗拒之程度而言，至所
　  謂強暴、脅迫之手段，祇須抑壓被害人之抗拒，足以喪失其
　　意思自由為已足，縱令被害人實際並無抗拒行為，仍於強盜
　　罪之成立不生影響。查被告2人為年輕力壯之成年男子，分
    持利刃站立街頭，擅自攔停被害人車輛並開啟車門，且以利
    刃指向被害人，喝令被害人下車，要屬實施強暴之行為，被
    害人手無寸鐵足以抗衡，客觀上顯已達喪失意思自由而不能
    抗拒之程度。被害人在被告等強盜過程中雖未為抗拒，惟犯
    罪被害人面對暴力侵害時之恐懼程度因人而異，不得以被害
    人未為抗拒，遽推論其尚未達不能抗拒之程度，附此敘明。
　(四)被告甲○○雖辯稱：伊跟乙○○一起走係要拉住乙○○，想
　　要阻止他，伊開被害人副駕駛座車門，係想跟被害人說趕快
　　離開車子，並沒有要與乙○○一起行搶的意思云云。惟參諸
　  被告甲○○在本件強盜過程中，於接過乙○○所遞予之刀械
　　後，即與乙○○一同持刀將被害人車輛攔停，並於乙○○以
　　刀恫嚇被害人下車時，亦配合將車輛右側副駕駛座車打開向
　　內觀望等舉動，完全無阻止或勸阻乙○○犯行，亦無幫助被
　　害人免受乙○○暴行之事實，反從監視錄影光碟之影像中，
　　可清楚看出渠2人分工強盜車輛之過程，被告甲○○所辯，
　　顯然無據，應係事後圖免罪責之詞，不足採信。
　(五)被告乙○○辯稱：犯案時曾吃藥，對於犯案過程完全無記憶
　　云云，辯護人則主張：乙○○在案發時曾服用20餘顆抗憂鬱
　　藥物，故有意思不清之情形云云。惟經原審質之被告乙○○
　　是否有相關病史，可否說出服用藥物之藥名，被告乙○○辯
　　稱：伊沒有精神疾病之病史，但曾經服用抗憂鬱症藥品，一
　　種是「思樂康」、一種英文的名字不知道云云，衡之被告乙○○於偵訊時未曾提及有服藥之情形，直至原審始為此抗辯
    ，是否屬實已有疑義。且被告乙○○既無精神疾病病史，何
    需取得大量抗憂鬱藥物，謂其未經醫師看診即擅自一次服用
    20 餘顆來路不明之藥物，實與常情有違。再據被告甲○○
    於原審證稱：當時乙○○在整理房間，然後他無緣無故吃了
    一把不知道什麼藥云云，以附和被告乙○○之辯詞，惟其在
    偵訊及原審對犯罪事實陳述時均稱：那時乙○○有吃「安眠
    藥」云云（見偵緝字第527卷第36頁、原審卷第101頁），所
    為陳述顯然前後不一，亦與被告乙○○所稱係吃「抗憂鬱藥
    物」有間。矧被害人於原審證稱：乙○○只有叫伊下車，他
    沒有什麼特別的異狀，也沒有口齒不清的情況，與一般人說
    話沒有不同等語（見原審第98頁），並比對上揭監視錄影光
　　碟之勘驗筆錄，被告乙○○為強盜犯行之全部過程，其舉止
　　正常，並無步履不穩或舉止怪異之情形，況其於強盜該車後
    ，尚駕駛該車半小時餘，從三重市駛至華江橋。且觀之被告
    乙○○之辯詞，其對犯罪前後經過事實之記憶，係選擇性為
    之，即有關強盜犯罪行為及涉及共犯被告甲○○犯行時，均
    稱不記憶，然對於如何攜帶刀械至檳榔攤之情形，如何將刀
    械交予被告甲○○，又如何靠近車輛，及駕駛車輛並翻車之
    事均有記憶，顯悖於情理，其又未能具體提供所服用之藥物
    以供本院調查，實無足據此為被告乙○○有利之認定。至被
    告駕車嗣後翻覆，或係因被告犯後恐遭警查獲，倉惶逃離時
    不慎為之，或係被告駕車技術未臻熟稔等因素，惟均無從憑
    此推論被告乙○○當時有何精神耗弱障礙，致不能辨識其行
    為違法或欠缺依其辨識而行為之能力之情形，附此敘明。
　(六)被告乙○○於本院雖證稱：伊當時因跟甲○○朋友吵架，對
　　方至伊家，伊就帶尖刀下去，對方帶西瓜刀，後來知道是誤
　　會一場，甲○○就騎車載蘇鈺婷，甲○○朋友騎車載伊去檳
　　榔攤打聽「大胖」的姓名、地址云云。惟據被告甲○○於警
　　詢時已稱：當時伊在乙○○家時，他就拿壹把尖刀及西瓜刀
　　，渠2人分別騎機車去檳榔攤等語（見偵字卷第4頁），且被
    告2人於偵訊、原審時均未曾提及甲○○友人有拿西瓜刀至
    乙○○住處尋釁，被告乙○○直至本院審理時始為上開陳述
    ，殊難採信。被告甲○○辯護人原聲請傳訊證人蘇鈺婷、林
    怡蓉，欲證明被告2人並無犯意聯絡及行為分擔，嗣已當庭
    捨棄傳喚此2證人（本院審判筆錄第8頁）。且證人蘇鈺婷經
    偵訊、原審歷次傳喚均未到庭，證人林怡蓉於警詢證述伊未
    注意被告2人攔車之情形等語（見偵字卷第18頁），而有無
    犯意聯絡係主觀意思，林怡蓉即便到庭亦無法證明被告2人
    主觀上有無犯意聯絡一事，況本案事證已臻明確，自無再行
    傳喚上揭證人之必要，併此敘明。
  (七)綜上，被告2人所辯皆係畏罪卸責之詞，均無足採。本件事
  　證明確，被告2人犯行均堪認定，應依法論科。
三、被告2人攜帶犯案之西瓜刀、尖刀，均為金屬製品，長度均
　　約有25至30公分，刀鋒銳利等情，業經被告甲○○、被害人
　　於原審結證明確，並有被告甲○○當庭繪製之刀械圖在卷可
    憑（見本院準備程序筆錄），客觀上均足以對人之生命、身
    體及安全構成威脅，具危險性，自屬於刑法第321條第3款所
    指之兇器。被告2人持上揭足以作為兇器使用之西瓜刀等強
    盜被害人車輛，核渠所為均犯刑法第330條第1項之攜帶兇器
    強盜罪。被告2人就上揭犯行有犯意聯絡及行為分擔，為共
    同正犯。被告2人曾犯如事實欄一所述之罪，並受刑之宣告
    及執行完畢，此有本院被告前案紀錄表附卷可稽，被告2 人
    於前案執行完畢後，5年內故意再犯本件有期徒刑以上之罪
    ，均為累犯，應依刑法第47條第1項加重其刑。
四、原審據以論罪科刑，固非無見，惟被告乙○○持刀指向被
    害人，喝令其下車，實已達「強暴」之程度，原審卻僅論以
    「脅迫」，容有未洽。被告甲○○於原審雖曾陳稱：伊所
    持刀械類似小型武士刀云云（見原審卷第90頁），惟被害人
    及被告乙○○均僅謂一把是西瓜刀，另一把是刀子等語，且
    該2把刀械均未扣案，無從認定該把尖刀是否即為槍砲彈藥
    刀管制條例所列管之武士刀，原審僅憑甲○○上揭陳述遽認
    被告2人持有武士刀，又未依槍砲彈藥刀械管制條例予以論
    處，尚有違誤。被告2人上訴猶執前詞否認犯罪，指摘原判
    決不當，雖無理由，惟原判決既有前揭可議之處，應由本院
    予以撤銷改判。爰審酌被告2人素行非佳，竟不思向上，為
    逞一時之快，光天化日下分持利刃公然在大馬路上強盜他人
    車輛，益顯渠目無法紀，所為嚴重侵害社會治安，並造成被
    害人財物損失與精神恐懼，兼衡其等犯罪之動機、目的、手
    段及犯罪後仍設詞狡飾犯行，毫無悔改之意等一切情狀，分
    別量處如主文所示之刑，以資懲儆。末查，未扣案之西瓜刀
    、尖刀各1把，係供共同犯罪所用之物，為被告乙○○所有
    ，業據被告甲○○供明在卷，甲○○嗣雖將之丟棄在上址草
    叢中，惟並無證據該等刀械已遭滅失，爰依刑法第38條第1
    項2款規定宣告沒收。
據上論斷，應依刑事訴訟法369條第1項前段、第364條、第299條
第1項前段，刑法第28條、第330條第1項、第47條第1項、第38條
第1項第2款，判決如主文。
中　　華　　民　　國　　96　　年　　10　　月　　31　　日
　　　　　　　　　刑事第二庭審判長法　官  呂丹玉
　        　　　　　　　          法　官  李麗玲
  　　　　　　　　　　　　　      法　官  林恆吉
以上正本證明與原本無異。
如不服本判決，應於收受送達後十日內向本院提出上訴書狀，其
未敘述上訴之理由者並得於提起上訴後十日內向本院補提理由書
（均須按他造當事人之人數附繕本）。
                                  書記官  劉文美
中　　華　　民　　國　　96　　年　　10　　月　　31　　日
附錄：本案論罪科刑法條全文
中華民國刑法第330條
（加重強盜罪）
犯強盜罪而有第321條第1項各款情形之一者，處7年以上有期徒
刑。
前項之未遂犯罰之。
